【裁判字號】    98,簡上,552
【裁判日期】    981006
【裁判案由】    商業會計法等
【裁判全文】
臺灣桃園地方法院刑事判決             98年度簡上字第552號
上  訴  人
即  被  告  戊○○
選任辯護人  陳浩華律師
上列上訴人因違反商業會計法等案件，不服本院刑事庭97年度壢
簡字第2611號民國98年5 月7 日第一審刑事簡易判決（聲請簡易
判決處刑案號：96年度偵緝字第991 號，及移送併辦案號：96年
度偵字第26262 號），提起上訴，本院管轄之第二審合議庭判決
如下：
    主  文
原判決撤銷。
戊○○共同連續商業負責人，以明知為不實之事項，而填製會計
憑證，處有期徒刑陸月，如易科罰金以銀元佰元即新臺幣玖佰
元折算壹日；減為有期徒刑月，如易科罰金以銀元佰元即新
臺幣玖佰元折算壹日。
其餘被訴公司負責人以不正方法為納稅義務人逃漏稅捐罪部分無
罪。
    事  實
一、戊○○自民國90年8 月2 日起，係設於桃園縣中壢市功學社
    新村303 號1 樓鉅珅有限公司（下稱鉅珅公司）之實際負責
    人，為商業會計法所定之商業負責人，明知鉅珅公司自91年
    5 月起即未實際營業，未曾銷貨予如附表一所示之公司，其
    可預見乙○○、饒玉麟欲以鉅珅公司名義虛偽開立不實之統
    一發票予其他公司行號申報扣抵銷項稅額，供作逃漏稅捐之
    用，竟於91年5 月間至92年4 月29日鉅珅公司負責人變更登
    記為林俊臣前之期間內，與乙○○、饒玉麟共同基於填製不
    實會計憑證之概括犯意聯絡，及基於幫助納稅義務人逃漏稅
    捐之概括犯意，於91年5 月間某日，以新臺幣（下同）8 萬
    元之代價，將鉅珅公司之大、小章、統一發票章、空白統一
    發票本出售予乙○○、饒玉麟使用，任由乙○○、饒玉麟於
    附表一所示之時間，在臺灣某不詳地點，連續以鉅珅公司為
    銷售人之名義，填製買受人、品名、數量及金額均不實之會
    計憑證即統一發票共156 紙，合計金額達9681萬8202元，並
    將之交付予如附表一所示之公司，由各該公司分別持以作為
    進項憑證申報營業稅，以此不正當方式連續幫助如附表一編
    號2 至4 、6 至13所示之沂峰實業有限公司、京座開發有限
    公司、華山營造有限公司、盤石開發企業有限公司、奕通營
    造有限公司、盈通營造有限公司、宏冠木箱行、龍威營造有
    限公司、統帥工程行、華崑實業有限公司、宜滿有限公司分
    別逃漏如附表一所示之營業稅，合計共幫助上開公司逃漏營
    業稅額達328 萬9524元（至於鉅珅公司開立如附表一編號 1
    、5 所示之統一發票予韋林實業有限公司、日偉營造有限公
    司部分，因該等公司係屬虛設行號，未生實際逃漏稅捐之結
    果），均足以生損害於稅捐稽徵機關核課稅額之公平及正確
    性。
二、案經財政部臺灣省北區國稅局函送臺灣桃園地方法院檢察署
    檢察官偵查後聲請以簡易判決處刑。
    理  由
甲、證據能力部分：
    按「被告以外之人於審判外之陳述，雖不符刑事訴訟法第15
    9條之1至第159條之4之規定，而經當事人於審判程序同意作
    為證據，法院審酌該言詞陳述或書面陳述作成時之情況，認
    為適當者，亦得為證據。當事人、代理人或辯護人於法院調
    查證據時，知有刑事訴訟法第159條第1項不得為證據之情形
    ，而未於言詞辯論終結前聲明異議者，視為有前項之同意」
    ，刑事訴訟法第159條之5定有明文。查本判決所引用以下審
    判外作成之相關供述證據，公訴人、被告及其選任辯護人於
    本院準備程序、審判期日均表示無意見而不予爭執，亦未於
    言詞辯論終結前聲明異議，本院審酌上開證據資料製作時之
    情況，尚無違法取得及證明力明顯過低之瑕疵，認以之作為
    證據應屬適當，而其餘所依憑判斷之非供述證據，本院亦查
    無有何違反法定程序取得之情形，且上開各該證據均經本院
    於審判期日依法進行證據之調查、辯論，被告於訴訟上之防
    禦權，已受保障，故上開證據資料均有證據能力。
乙、實體部分：
壹、有罪部分：
一、訊據上訴人即被告戊○○固坦承自90年8 月2 日鉅珅公司設
    立起即擔任該公司之負責人，惟矢口否認有何填製不實會計
    憑證、幫助納稅義務人不法逃漏稅捐等犯行，辯稱：因鉅珅
    公司經營不善，伊於91年5 月間已將鉅珅公司以8 萬元之代
    價透過乙○○轉售他人，當時並將鉅珅公司之大、小章、發
    票章及空白發票本交給乙○○，但乙○○未回報鉅珅公司何
    時完成負責人變更登記；且鉅珅公司於91年5 月間即沒有營
    業，伊未再開立發票，對於嗣後鉅珅公司開立不實發票一事
    均不知悉云云。
二、經查：
(一)、被告自90年8 月2 日鉅珅公司設立起至92年4 月29日變更登
    記林俊臣為負責人前，均係鉅珅公司之負責人，此經被告於
    偵查中坦認屬實（96年度偵緝字第991 號卷第27頁），並有
    經濟部公司執照、桃園縣政府營利事業登記證、營業人設立
    登記查簽表、營利事業統一發證設立登記申請書、營業人變
    更登記查簽表（96年度他字第719 號卷第41頁、第44至47頁
    、第59頁、第86頁、第92頁）等證附卷可稽，此部分事實應
    堪認定。
(二)、又鉅珅公司自91年7 月間起至92年4 月間止，並未銷貨予如
    附表一所示之公司，如附表一所示之鉅珅公司名義統一發票
    所填載之發票日期、銷售金額等交易內容俱屬不實，亦據被
    告供承不諱（96年度偵緝字第991 號卷第28至30頁），及證
    人黃寶靜即宏冠木箱行負責人於警詢證稱：鉅珅公司與我們
    宏冠行沒有業務往來，因為我乾弟弟王森源向我表示宏冠行
    平日購買之舊木料都沒有進項發票，可以透過鉅珅這家公司
    取得進項發票，藉以解決我公司進項金額不平衡的問題，我
    後來就聽從王森源建議向鉅珅公司購買虛偽的進項發票等語
    明確（96年度偵字第26262 號卷第16頁）；及證人林榮華即
    統帥工程行負責人亦於偵查中證稱：有個小包商洪德盛，承
    包我一個地下室工程，洪德盛拿鉅珅公司發票跟我請款，我
    因為相信他，所以才跟他買發票作為進項發票報稅等語在卷
    （96年度偵字第26262 號卷第359 頁）。再者，鉅珅公司之
    資本額僅300 萬元，而依鉅珅公司營業人進銷項交易對象彙
    加明細表資料所示，該公司於91年5 月至92年8 月間申報鉅
    額進銷項金額，銷項總額高達1 億1746萬6255元，進貨及費
    用總額高達1 億1642萬2810元，且進、銷金額相當，其中銷
    項去路公司之日偉營造股份有限公司為涉嫌虛設行號之營業
    人，業經財政部臺灣省南區國稅局安南稽徵所以93年12月23
    日南區國稅安南三字第0930013585號刑事案件移送書移送偵
    辦，亦據財政部臺灣省北區國稅局審查四科查緝案件稽查報
    告（96年度他字第719 號卷第17、21頁）指陳綦詳，並有營
    業人鉅珅公司專案申請調檔統一發票查核名冊、營業稅年度
    資料查詢銷項去路明細（見96年度他字第719 號卷第170 至
    205 頁）附卷可稽，足認鉅珅公司與附表一所示之公司並無
    進、銷貨之事實，卻填製如附表一所示之不實統一發票會計
    憑證共156 紙，合計總銷售金額為9681萬8202元，分別交付
    予如附表一所示之公司，作為進項憑證，該等公司並於申報
    營業稅時，持之用以申報扣抵如附表一所示營業稅額，以此
    不正當方法幫助如附表一編號2 至4 、6 至13所示之沂峰實
    業有限公司、京座開發有限公司、華山營造有限公司、盤石
    開發企業有限公司、奕通營造有限公司、盈通營造有限公司
    、宏冠木箱行、龍威營造有限公司、統帥工程行、華崑實業
    有限公司、宜滿有限公司逃漏如附表一所示合計328 萬9524
    元之稅捐一節，應堪認定（至於鉅珅公司開立如附表一編號
    1 、5 所示之統一發票予韋林實業有限公司、日偉營造有限
    公司部分，因該等公司係屬虛設行號，未生實際逃漏稅捐之
    結果，詳見後述）。
(三)、被告雖辯稱伊於91年5 月間已將鉅珅公司透過乙○○轉售他
    人，並將鉅珅公司之大、小章、統一發票章、空白發票本交
    予乙○○，嗣後鉅珅公司虛開統一發票並非其所為，伊均不
    知情云云，然查：
(1)、被告於偵查中及本院審理時自承：我於91年過年前透過一位
    叫乙○○之人介紹他朋友向我買下鉅珅公司，但乙○○沒有
    說是何人要買我的公司，出賣時，我不知道買受人為何人，
    ，我跟乙○○有口頭協議，就是以8 萬元買我的公司，賣 3
    張一般的辦公桌、1 部破電腦、1 部傳真機，沒有移轉客戶
    資料，因為我公司沒有什麼客戶，當時沒有簽立契約書或任
    何書面資料，我們於91年5 月份時約在一家咖啡廳裡面，乙○○交給我8 萬元，我交給他鉅珅公司的大小章、發票章及
    空白發票，乙○○說銀貨兩訖，他有帶現金來，我就把所有
    東西交給他等語明確（96年度偵緝字第991 號卷第13頁、第
    18頁，本院卷第60頁、第86頁、第88頁背面、第89頁背面）
    ，與證人乙○○於本院審理時證述：大約91年時有跟被告買
    鉅珅公司，詳細時間忘記了，買鉅珅公司的目的是要要拿回
    去給老闆饒玉麟做發票的買賣，當時是用8 萬元跟被告買入
    鉅珅公司，取得他交付的公司文件、大小章、1 台電腦及 2
    、3 張辦公桌，至於鉅珅公司舊員工要怎麼處理我們沒有提
    到，我們只提到買賣金額部分，舊員工被告自己要去處理，
    我老闆饒玉麟沒有再聘員工去鉅珅公司等情（見本院卷第56
    頁至第57頁背面、第64頁）大致相符。足認被告與乙○○在
    買賣鉅珅公司交易過程中，從未就公司之經營權、公司負責
    人責任等重要事項，詳細釐清，亦未訂立書面契約以示慎重
    ，甚且，被告在究係何人欲買受鉅珅公司仍不知情之情況下
    ，即以一手交錢一手交付公司證照文件、大小章、發票章予
    中間人乙○○之方式完成交易，且遲至92年4 月29日始辦理
    公司負責人變更事宜，凡此均與公司經營權易主，買賣雙方
    應謹慎處理之常情有違。況現行公司法對於設立公司並無資
    格限制，倘乙○○之友人欲成立公司，自得以自己名義另行
    申請，斷無以8 萬元之代價，經乙○○介紹向被告購買已係
    經營不善、毫無商譽之鉅珅公司之必要。被告係智慮成熟之
    成年人，且近年來公司行號開立假發票以逃漏稅捐或從事違
    法行為屢見不鮮，被告既身為鉅珅公司負責人，自當更加明
    瞭將公司大小章、發票章、空白統一發票交付他人，將遭從
    事違法行為之可能，此亦經被告於本院審理時坦認：我怕對
    方會亂開發票，沒有等對方先辦理負責人變更登記就先交付
    發票及發票章，是因為對方說銀貨兩訖，要交就一起交等語
    在卷（見本院卷第89頁及背面），詎其為圖得8 萬元之利益
    ，仍將鉅珅公司之大小章、發票章、空白發票本及公司營利
    事業登記證等文件交付予乙○○，足見被告已預見乙○○及
    其所代表之人即饒玉麟將以鉅珅公司名義填製不實統一發票
    之會計憑證販售他人申報稅捐，仍容任其發生，被告主觀上
    具有犯罪故意至明。嗣乙○○、饒玉麟亦果將鉅珅公司不實
    統一發票之會計憑證直接或間接販賣交付予如附表一所示各
    公司負責人持以申報扣抵稅額，幫助如附表一編號2 至4 、
    6 至13所示之各該公司逃漏稅，堪認被告與乙○○、饒玉麟
    就以鉅珅公司名義填製不實會計憑證，幫助他人逃漏稅捐犯
    行，有犯意聯絡及行為分擔。
(2)、被告雖辯稱鉅珅公司虛開統一發票並非其所為，伊均不知情
    云云。然鉅珅公司自90年8 月2 日設立之日起至92年4 月29
    日負責人變更登記為林俊臣之期間內，公司所在地均設於桃
    園縣中壢市功學社新村303 號，而門牌號碼為桃園縣中壢市
    功學社新村303 號之兩層樓式建物之所有權人即係被告，更
    且，被告之戶籍地於86年4 月25日起即設於桃園縣中壢市功
    學社新村303 號，迄至96年11月12日始遷出該址，有鉅珅公
    司基本資料查詢結果、建築物改良所有權狀及被告之個人戶
    籍資料查詢結果在卷足憑（96年度他字第719 號卷第29頁、
    第53頁），既被告於96年11月前均居住於該址，則其就91年
    5 月間乙○○向其購買鉅珅公司後從未在該址實際營業，乙○○購買鉅珅公司之目的係做發票買賣一情，自難諉為不知
    。猶有甚者，鉅珅公司於91年9 月25日向桃園縣政府申辦營
    利事業變更登記時，除申請書之負責人欄仍蓋有被告之印文
    外，並檢附桃園縣中壢市功學社新村303 號兩層樓建物之登
    記謄本與房屋稅籍證明書，證明該址係鉅珅公司營業所在地
    ，有桃園縣政府91年9 月27日府建登字第0910544391號函及
    所附之營利事業統一發證變更登記申請書、委託書、建物登
    記謄本、房屋稅籍證明書等附卷可按（96年度他字第719 號
    卷第62至73頁），觀諸上開房屋稅籍證明書之製發日期為「
    91年9 月23日」，足證該文件均為91年9 月間由被告所提供
    。第稽之證人丁○○於本院審理時證稱：我有幫鉅珅公司辦
    理記帳及報稅業務，92年4 月28日鉅珅公司辦理負責人變更
    登記，關於林俊臣的資料都是被告提供的，因為都是他跟我
    聯絡，變更負責人為林俊臣的相關收費，也是向被告收取等
    語詳確（本院卷第61頁背面、第62頁背面至63頁），而被告
    就乙○○向其購買鉅珅公司後未實際營業一情既難諉為不知
    ，已如前述，竟仍協助乙○○辦理鉅珅公司之營利事業變更
    登記，並遲至92年4 月28日始辦理負責人變更登記，益證被
    告確已預見乙○○、饒玉麟以鉅珅公司名義填製不實統一發
    票之會計憑證販售他人申報稅捐，並容任其發生，被告上開
    所辯，無非卸責之詞，委無足採。
(四)、綜上所述，被告確有如事實欄所載，擔任鉅珅公司之負責人
    ，而與乙○○、饒玉麟共同填製不實會計憑證及幫助他人逃
    漏稅捐之犯行，本件事證明確，應予依法論科。
三、查被告戊○○行為後，商業會計法第71條業於95年5 月24日
    修正，並於95年5 月26日施行，該條第1 款原規定商業負責
    人、主辦及經辦會計人員或依法受託代他人處理會計事務之
    人員，以明知為不實之事項，而填製會計憑證或記入帳冊者
    ，處「5 年以下有期徒刑、拘役或科或併科新臺幣15萬元以
    下罰金」，修正後則將上開條文之刑度規定提高為「5 年以
    下有期徒刑、拘役或科或併科新臺幣60萬元以下罰金」。又
    被告行為後，刑法部分條文亦經修正公布，並於95年7 月 1
    日施行，其中修正後刑法已刪除第56條連續犯之規定，同時
    將第55條牽連犯之規定刪除，且刑法關於第28條共同正犯之
    範圍、第33條第5 款罰金刑之最低額、第41條第1 項易科罰
    金之折算標準，皆有變更。另被告行為後罰金罰鍰提高標準
    條例亦於95年5 月17日修正刪除第2 條，自95年7 月1 日施
    行；嗣又於98年4 月29日經總統公布廢止，並於98年5 月 1
    日生效。就連續犯部分，修正前刑法第56條有關連續數行為
    而犯同一罪名，以一罪論及得加重其刑之規定，修正後刑法
    已將之刪除，數行為應分論併罰；就牽連犯部分，修正前刑
    法第55條有關「犯一罪而其方法或結果之行為犯他罪名者，
    從一重處斷」之規定，業經修正刪除；關於共同正犯之規定
    ，刑法第28條原規定：「二人以上共同『實施』犯罪之行為
    者，皆為共同正犯。」，修正後刑法第28條則規定：「二人
    以上共同『實行』犯罪之行為者，皆為共同正犯。」，將舊
    法之「實施」修正為「實行」。原「實施」之概念，包含陰
    謀、預備、著手及實行等階段之行為，修正後僅共同實行犯
    罪行為始成立共同正犯。是新法共同正犯之範圍已有限縮，
    排除陰謀犯、預備犯之共同正犯；關於法定罰金刑最低度部
    分，由修正前刑法第33條第5 款規定為銀元1 元以上，依廢
    止前罰金罰鍰提高標準條例第1 條前段提高10倍為銀元10元
    （折算為新臺幣30元）以上，修正後刑法第33條第5 款則修
    正為新臺幣1 千元以上，以百元計算；就易科罰金之折算標
    準部分，由修正前刑法第41條第1項 前段規定，得以銀元 1
    元以上3 元以下折算1 日，並依行為時罰金罰鍰提高標準條
    例第2 條規定提高1 百倍，為銀元1 百元以上3 百元以下（
    即新臺幣3 百元以上9 百元以下）折算1 日，修正後刑法第
    41條第1 項前段則修正為得以新臺幣1 千元、2 千元或3 千
    元折算1 日，裁判時罰金罰鍰提高標準條例第2 條並已廢止
    。本件被告行為後法律有變更，就罪刑部分，比較行為時法
    與裁判時法，被告所犯之商業負責人明知為不實事項而填製
    會計憑證罪與幫助他人逃漏稅捐罪，於刑法修正前均可依連
    續犯之規定論以一罪，於刑法修正後則須分論併罰；再被告
    所犯之商業負責人明知為不實事項而填製會計憑證罪與幫助
    他人逃漏稅捐罪間，係以商業負責人明知為不實事項而填製
    會計憑證罪為方法，以達成幫助他人逃漏稅捐罪之目的，二
    罪間有方法與目的之牽連關係，依被告行為時之商業會計法
    第71條第1 款規定及刑法第55條之規定，應從一重依商業負
    責人明知為不實事項而填製會計憑證罪處斷，處5 年以下有
    期徒刑、拘役或科或併科新臺幣15萬元以下罰金；依裁判時
    法，則被告所犯之商業負責人明知為不實事項而填製會計憑
    證罪與幫助他人逃漏稅捐罪，二罪應分論併罰，且商業負責
    人明知為不實事項而填製會計憑證罪之法定刑已提高為「處
    5 年以下有期徒刑、拘役或科或併科新臺幣60萬元以下罰金
    」；就共同正犯之修正，裁判時法範圍較小雖較有利，然以
    本件被告所為商業負責人明知為不實事項而填製會計憑證罪
    罪，不論適用行為時法或裁判時法，均應論以共同正犯；關
    於罰金刑最低度，修正後刑法第33條第5 款所定罰金之最低
    數額，較之修正前提高，以修正前之規定有利於被告；關於
    易科罰金之標準，亦以行為時法有利於被告，是綜其全部結
    果而為比較，以行為時法有利於被告，依刑法第2 條第1 項
    前段規定，自應適用行為時法即修正前之商業會計法及修正
    前之刑法規定論處。
四、復按統一發票乃證明事項之經過而為造具記帳憑證所根據之
    原始憑證，商業負責人如明知為不實之事項，而開立不實之
    統一發票，係犯商業會計法第71條第1 款之以明知為不實之
    事項而填製會計憑證罪，該罪為刑法第215 條業務上登載不
    實文書罪之特別規定，依特別法優先於普通法適用之原則，
    自應優先適用，無論以刑法第215 條業務上登載不實文書罪
    之餘地（最高法院92年度臺上字第6792號、94年度臺非字第
    98號判決參照）。查被告係鉅珅公司之負責人，屬商業會計
    法第4 條所稱之商業負責人。被告明知不實而填製屬於會計
    憑證之統一發票，將該等不實發票交予如附表一所示之公司
    ，以供該等公司申報營業稅時使用，致如附表一所示編號 2
    至4 、6 至13之公司發生逃漏稅捐之結果，是核其所為，係
    犯修正前商業會計法第71條第1 款以明知為不實之事項而填
    製會計憑證罪、稅捐稽徵法第43條第1 項幫助納稅義務人以
    不正當方法逃漏稅捐罪。被告與乙○○、饒玉麟就填製不實
    會計憑證之犯行，有犯意聯絡及行為分擔，應論以共同正犯
    。又稅捐稽徵法第43條第1 項雖為一獨立之犯罪型態，與刑
    法上之幫助犯具有絕對之從屬性者不同，然法文既曰幫助犯
    第41條之罪，自應排除共同正犯之適用（最高法院86年度臺
    上字第833 號、87年度臺非字第79號判決意旨參照），故就
    幫助納稅義務人逃漏稅捐部分，被告與乙○○、饒玉麟應無
    論以共同正犯之餘地。被告先後多次填製不實會計憑證、幫
    助逃漏稅捐之犯行，時間緊接，方法相同，均各觸犯構成要
    件相同之罪名，顯皆係基於概括犯意反覆為之，均為連續犯
    ，依修正前刑法第56條之規定，各以一罪論，並加重其刑。
    又被告所犯上開連續商業負責人明知為不實之事項而填製會
    計憑證罪及連續幫助納稅義務人以不正當方法逃漏稅捐罪間
    ，係以連續商業負責人明知為不實事項而填製會計憑證罪為
    方法，以達成連續幫助他人逃漏稅捐罪之目的，二罪間有方
    法與目的之牽連關係，應依修正前刑法第55條之規定，從一
    重之連續商業負責人明知為不實事項而填製會計憑證罪處斷
    。
五、原審論處被告罪刑，固非無見。惟查：本件並無積極證據足
    證被告有填製不實會計憑證幫助如附表一編號1 、5 所示之
    公司逃漏營業稅之犯行（詳如後述），原判決認被告填製不
    實會計憑證幫助如附表一編號1 、5 所示之公司逃漏營業稅
    ，自有未洽。被告上訴意旨執前揭情詞否認犯罪，雖不足採
    ，惟原判決關於被告填製不實會計憑證及幫助他人逃漏稅捐
    部分既有可議之處，自應由本院將原判決關於上開部分暨定
    執行刑部分撤銷改判。爰審酌被告以擔任公司負責人、虛開
    銷售額達9681萬8202元發票之方式，幫助他人逃漏稅捐，且
    幫助如附表一編號2 至4 、6 至13所示公司逃漏營業稅之總
    額計達328 萬9524元，影響稅捐之公平性及正確性甚鉅，兼
    衡其犯罪之動機、目的、手段、素行、智識程度，與犯後坦
    承部分犯行等一切情狀，量處如主文第2 項所示之刑。再被
    告行為後關於易科罰金之折算標準法律有變更，已如前述，
    比較行為時法與裁判時法，以行為時法有利於被告，應適用
    修正前刑法第41條第1 項前段、廢止前罰金罰鍰提高標準條
    例第2 條規定，諭知易科罰金之折算標準。又中華民國96年
    罪犯減刑條例業於96年7 月4 日公布，於同年月6 日生效，
    依該條例第16條規定，自96年7 月16日施行；本件被告犯罪
    係在96年4 月24日以前，於該條例施行後之96年7 月19日始
    經通緝，有臺灣桃園地方法院檢察署96年7 月19日丙○玲偵
    月緝字第2287號通緝書在卷可按，嗣於96年7 月21日經緝獲
    ，並非於該條例施行前即經通緝，且其所受宣告之刑未逾有
    期徒刑1 年6 月，合於上開減刑條例所定之減刑條件，爰依
    該條例第2 條第1 項第3 款，第7 條規定，減其宣告刑2 分
    之1 ，而減刑如主文所示刑，並依修正前刑法第41條第1 項
    前段、廢止前罰金罰鍰提高標準條例第2 條規定，諭知易科
    罰金之折算標準。
六、不另為無罪諭知部分：
    按營業稅法第1 條規定，在中華民國境內銷售貨物或勞務及
    進口貨物，均應依營業稅規定課徵營業稅，又按營業人無銷
    貨事實出售統一發票牟取不法之利益，非屬營業稅課徵之標
    的，免予課徵營業稅，業經財政部78年8 月3 日台財稅字第
    780195193 號函釋在案，而虛設行號並無銷售貨物或勞務之
    事實，故非營業稅課稅範圍，不得對其科徵營業稅。另稅捐
    稽徵法第41條所規定之逃漏稅捐罪，依其文義解釋及該條無
    處罰未遂犯規定之情形以觀，應認係結果犯，必納稅義務人
    以詐術或其他不正當之方法為逃漏稅捐之手段，並因而造成
    逃漏稅捐之結果，始成立該罪（最高法院70年度台上字第28
    42號、76度台上字第208 號判決意旨參照）。是以，虛設行
    號既無營業行為，自無營利事業所得可言，因此本身無逃漏
    稅捐情形，而販賣發票予其他虛設行號沖帳，因其他虛設行
    號尚無課稅問題，自不能論以幫助他人逃漏稅捐刑責。經查
    ，如附表一編號1 、5 所示之韋林實業有限公司及日偉營造
    有限公司均為虛設行號，有鉅珅公司營業稅年度資料查詢銷
    項去路明細、涉案期間專案申請調檔統一發票查詢名冊及開
    立不實統一發票明細在卷可按（96年度他字第719 號卷第17
    0 頁、第178 頁、第181 頁），是依上開說明，韋林實業有
    限公司及日偉營造有限公司非營業稅課徵之標的，其等公司
    縱有自鉅珅公司取得不實之進項統一發票，亦無繳納營業稅
    而有逃漏營業稅之可言，被告就如附表一編號1 、5 所示部
    分自無何幫助逃漏稅捐之情，無從逕繩以幫助逃漏稅捐之罪
    責。此外，復查無其他積極證據足資證明被告有何公訴人所
    指之上開犯行，原應為被告無罪之諭知，惟因公訴意旨認被
    告此部分之犯嫌，與被告前揭經論罪科刑之罪間有連續犯、
    牽連犯之裁判上一罪關係，爰不另為無罪之諭知，附此敘明
    。
貳、無罪部分：
一、公訴意旨略以：被告戊○○自民國91年5 月起至92年4 月27
    日止，擔任設址桃園縣中壢市功學社新村303 號1 樓「鉅珅
    有限公司」（下稱鉅珅公司）之負責人，屬稅捐稽徵法之公
    司負責人及商業會計法之商業負責人，並實際經管鉅珅公司
    業務。戊○○明知鉅珅公司並無實際向附表二編號1 至7 所
    示之公司進貨，竟為使鉅珅公司逃漏稅捐，並基於填製不實
    事項於會計憑證、帳冊之犯意，取得如附表二編號1 至7 所
    示之公司之統一發票計83張（起訴書誤載為85張），作為鉅
    珅公司之進項憑證，供鉅珅公司分別申報用以扣抵其銷項稅
    額，為新臺幣100,248,601 元，使鉅珅公司逃漏營業稅捐共
    計5,012,432 元，足以生損害於稅捐稽徵機關對於稅捐稽徵
    核課之正確性。因認被告涉犯修正前商業會計法第71條第 1
    款之明知為不實事項而記入帳冊罪及稅捐稽徵法第47條、第
    41條之公司負責人以不正方法為納稅義務人逃漏稅捐罪嫌等
    語。
二、按犯罪事實應依證據認定之，無證據不得認定犯罪事實；不
    能證明被告犯罪者，應諭知無罪之判決，刑事訴訟法第 154
    條第2項、第301 條第1項分別定有明文。又事實之認定，應
    憑證據，如未能發現相當證據，或證據不足以證明，自不能
    以推測或擬制之方法，為裁判基礎；且認定不利於被告之事
    實須依積極證據，苟積極證據不足為不利於被告事實之認定
    時，即應為有利於被告之認定；另認定犯罪事實所憑之證據
    ，雖不以直接證據為限，間接證據亦包括在內，然而無論係
    直接證據或間接證據，其為訴訟上之證明，須於通常一般之
    人均不致有所懷疑，而得確信其為真實之程度者，始得據為
    有罪之認定，倘其證明尚未達到此一程度，而有合理性之懷
    疑存在，無從使事實審法院得有罪之確信時，即應由法院為
    諭知被告無罪之判決（最高法院40年度台上字第86號、30年
    度台上字第816 號、76年度台上字第4986號判例意旨可資參
    照）。
三、本件公訴人認被告涉有前開違反商業會計法第71條第1 款及
    稅捐稽徵法第47條、第41條等犯行，無非以被告之供述、證
    人甲○○、劉德祝、林俊臣、丁○○之證述，以及財政部臺
    灣省北區國稅局查緝案件稽查報告、鉅珅公司設立登記資料
    、稅籍資料、變更登記資料、營業稅申報資料、鉅珅公司可
    疑進項發票來源及銷項發票去路分析資料、財政部專案申請
    調檔統一發票查核清單等證據資料，為其論斷之依據。訊據
    被告於本院審理時固坦承自90年8 月2 日鉅珅公司設立起即
    擔任該公司之負責人，惟堅決否認有何填製不實會計憑證、
    明知為不實事項而記入帳冊及以不正方法逃漏營業稅等犯行
    ，辯稱：因鉅珅公司經營不善，於91年5 月間即沒有營業，
    伊當時已將鉅珅公司透過乙○○轉售他人，不知鉅珅公司有
    向附表二所示之公司取得如附表二所示之不實統一發票，用
    以逃漏營業稅之情形等語。
四、經查：
(一)、被告自90年8 月2 日鉅珅公司設立起至92年4 月29日變更登
    記林俊臣為負責人前，均係鉅珅公司之負責人，此經被告於
    偵查中坦認屬實，並有經濟部公司執照、桃園縣政府營利事
    業登記證、營業人設立登記查簽表、營利事業統一發證設立
    登記申請書、營業人變更登記查簽表等證附卷可稽。另鉅珅
    公司於91年5 月至92年4 月間，自如附表二所示之公司取得
    如附表二所示之不實統一發票83紙，金額計1 億24萬8601元
    ，鉅珅公司將此事項填載在營業人銷售額與稅額申報書，再
    併同各該統一發票持以向稅捐稽徵機關申報扣抵進項稅額等
    情，有財政部臺灣省北區國稅局中壢稽徵所95年9 月11日北
    區國稅中壢三字第0950015608號函附之鉅珅公司涉嫌虛設行
    號相關資料分析表、鉅珅公司91年度及92年度銷售額與稅額
    申報書、營業稅年度資料查詢進項來源明細、營業人進銷項
    交易對象彙加明細表（96年度他字第719 號卷第25至27頁、
    第136 至141 頁）、鉅珅公司營業人專案申請調檔查核清單
    （原審卷第13至35頁）在卷足憑，堪信為真實。
(二)、惟按稅捐稽徵法第41條，係結果犯，故無處罰未遂犯之規定
    ，必納稅義務人使用欺罔之手段為逃漏稅捐之方法並因而造
    成逃漏稅捐之結果，始屬相當（最高法院70年度臺上字第28
    42號判決意旨可參）。虛設行號本身無銷貨之事實，而營業
    稅之課徵係針對營業行為，虛設行號既無營業行為，自不能
    課徵營業稅，且因實際上完全無營業行為，亦無營利所得可
    言，因此均無本身逃漏稅捐之問題。查本件鉅珅公司於91年
    5 月至92年8 月間無實際營業，為虛設行號一節，有財政部
    臺灣省北區國稅局95年11月24日北區國稅審四字第09500241
    86號刑事案件移送書、財政部臺灣省北區國稅局查緝案件稽
    查報告書及財政部臺灣省北區國稅局中壢稽徵所95年9 月11
    日北區國稅中壢三字第0950015608號函附之鉅珅公司涉嫌虛
    設行號相關資料分析表各1 份在卷可查（96年度他字第 719
    號卷第14至27頁），依財政部78年8 月3 日台財稅字第7801
    95193 號函釋說明，營業人無銷貨事實出售統一發票牟取不
    法之利益，非屬營業稅課徵之標的，免予課徵營業稅，故鉅
    珅公司並無逃漏稅捐，揆諸前開說明，被告為鉅珅公司負責
    人，而鉅珅公司取得不實發票向稅捐稽徵機關申報扣抵進項
    稅額之行為，並未使該公司逃漏任何稅捐。
(三)、次按商業會計憑證分下列二類：一、原始憑證：證明會計事
    項之經過，而為造具記帳憑證所根據之憑證。二、記帳憑證
    ：證明處理會計事項人員之責任，而為記帳所根據之憑證。
    商業會計法第15條訂有明文。又營業人銷售額與稅額申報書
    ，係公司、行號每二月向稅捐稽徵機關申報當期之銷售額與
    稅額之申報書，並非證明會計事項發生之會計憑證，準此，
    被告擔任鉅珅公司負責人，連續向附表二所示公司取得如附
    表二所示之不實統一發票83紙，並持之交由不知情之記帳士
    丁○○填載在營業人銷售額與稅額申報書，因該「營業人銷
    售額與稅額申報書」並非證明會計事項發生之會計憑證，自
    不成立商業會計法第71條第1 款之明知為不實事項而填製會
    計憑證罪，另公訴人復未舉出被告向附表二所示公司取得如
    附表二所示之不實統一發票83紙後，確有登載於相關帳冊之
    證據，自亦難認被告成立商業會計法第71條第1 款之明知為
    不實事項而記入帳冊罪。
五、綜上所述，公訴人所提之上開證據既不能證明被告有以不正
    方法逃漏稅捐及填製不實會計憑證、不實記入帳冊之犯行，
    不能使本院得有罪之確信，此外，復查無其他積極證據足證
    被告確有公訴人所指犯行，不能證明被告犯罪，揆諸首開說
    明，自應為無罪之諭知。
六、原審未經詳察，誤對被告被訴公司負責人以不正方法為納稅
    義務人逃漏稅捐罪部分為科刑之判決，自有未恰。被告上訴
    意旨否認此部分犯罪，非無理由，自應由本院將原判決關於
    被告被訴公司負責人以不正方法為納稅義務人逃漏稅捐罪部
    分撤銷，並就被告此部分改判無罪，以免冤抑。
據上論斷，應依刑事訴訟法第455 條之1 第1 項、第3 項、第36
9 條第1 項前段、第364 條、第299 條第1 項前段、第301 條第
1 項，修正前商業會計法第71條第1 款，稅捐稽徵法第43條第 1
項，刑法第11條前段、第2 條第1 項前段，修正前刑法第28條、
第56條、第55條、第41條第1 項前段，中華民國96年罪犯減刑條
例第2 條第1 項第3 款、第7 條、第9 條，廢止前罰金罰鍰提高
標準條例第2 條，現行法規所定貨幣單位折算新臺幣條例第2 條
，判決如主文。
本案經檢察官周芝君到庭執行職務。
中    華    民    國    98    年    10    月     6    日
                  刑事第五庭  審判長法  官   潘政宏
                                    法  官   江春瑩
                                    法  官   劉淑玲
以上正本證明與原本無異。
如不服本判決應於收受判決後10日內向本院提出上訴書狀，並應
敘述具體理由。其未敘述上訴理由者，應於上訴期間屆滿後20日
內向本院補提理由書(均須按他造當事人之人數附繕本)「切勿逕
送上級法院」。
                                    書記官   翁其良
中    華    民    國    98    年    10    月    6     日
附錄本案論罪科刑法條：
修正前商業會計法第71條第1款：
商業負責人、主辦及經辦會計人員或依法受託代他人處理會計事
務之人員有左列情事之一者，處5 年以下有期徒刑、拘役或科或
併科新臺幣15萬元以下罰金：
一、以明知為不實之事項，而填製會計憑證或記入帳冊者。
稅捐稽徵法第43條第1項：
教唆或幫助犯第41條或第42條之罪者，處3 年以下有期徒刑、拘
役或科新臺幣6 萬元以下罰金。
附表一：
┌─┬────┬─────┬──────┬──┬─────┬─────┐
│編│買受人名│發票日期  │發票編號    │張數│銷售額合計│稅額（元）│
│號│稱      │          │            │    │（元）    │          │
├─┼────┼─────┼──────┼──┼─────┼─────┤
│ 1│韋林實業│91年7-8月 │NX00000000、│9   │3,758,550 │187,928   │
│  │有限公司│          │NX00000000、│    │          │（虛設行號│
│  │（虛設行│          │NX00000000、│    │          │，未致生幫│
│  │號）    │          │NX00000000、│    │          │助逃漏稅之│
│  │        │          │NX00000000、│    │          │結果）    │
│  │        │          │NX00000000、│    │          │          │
│  │        │          │NX00000000、│    │          │          │
│  │        │          │NX00000000、│    │          │          │
│  │        │          │NX00000000  │    │          │          │
├─┼────┼─────┼──────┼──┼─────┼─────┤
│ 2│沂峰實業│91年7-10月│NX00000000、│30  │17,770,647│888,528   │
│  │有限公司│          │NX00000000、│    │          │          │
│  │        │          │NX00000000、│    │          │          │
│  │        │          │NX00000000、│    │          │          │
│  │        │          │NX00000000、│    │          │          │
│  │        │          │NX00000000、│    │          │          │
│  │        │          │NX00000000、│    │          │          │
│  │        │          │NX00000000、│    │          │          │
│  │        │          │NX00000000、│    │          │          │
│  │        │          │NX00000000、│    │          │          │
│  │        │          │NX00000000、│    │          │          │
│  │        │          │NX00000000、│    │          │          │
│  │        │          │NX00000000、│    │          │          │
│  │        │          │NX00000000、│    │          │          │
│  │        │          │NX00000000、│    │          │          │
│  │        │          │NX00000000、│    │          │          │
│  │        │          │NX00000000、│    │          │          │
│  │        │          │NX00000000、│    │          │          │
│  │        │          │NX00000000、│    │          │          │
│  │        │          │NX00000000、│    │          │          │
│  │        │          │PW00000000、│    │          │          │
│  │        │          │PW00000000、│    │          │          │
│  │        │          │PW00000000、│    │          │          │
│  │        │          │PW00000000、│    │          │          │
│  │        │          │PW00000000、│    │          │          │
│  │        │          │PW00000000、│    │          │          │
│  │        │          │PW00000000、│    │          │          │
│  │        │          │PW00000000、│    │          │          │
│  │        │          │PW00000000、│    │          │          │
│  │        │          │PW00000000、│    │          │          │
├─┼────┼─────┼──────┼──┼─────┼─────┤
│ 3│京座開發│91年9月   │PW00000000、│7   │4,298,910 │214,946   │
│  │有限公司│          │PW00000000、│    │          │          │
│  │        │          │PW00000000、│    │          │          │
│  │        │          │PW00000000、│    │          │          │
│  │        │          │PW00000000、│    │          │          │
│  │        │          │PW00000000、│    │          │          │
│  │        │          │PW00000000  │    │          │          │
├─┼────┼─────┼──────┼──┼─────┼─────┤
│ 4│華山營造│91年9-10月│PW00000000、│10  │8,000,000 │400,000   │
│  │有限公司│          │PW00000000、│    │          │          │
│  │        │          │PW00000000、│    │          │          │
│  │        │          │PW00000000、│    │          │          │
│  │        │          │PW00000000、│    │          │          │
│  │        │          │PW00000000、│    │          │          │
│  │        │          │PW00000000、│    │          │          │
│  │        │          │PW00000000、│    │          │          │
│  │        │          │PW00000000、│    │          │          │
│  │        │          │PW00000000  │    │          │          │
├─┼────┼─────┼──────┼──┼─────┼─────┤
│ 5│日偉營造│91年9 月至│PW00000000、│42  │27,269,156│1,363,462 │
│  │有限公司│92年4月   │PW00000000、│    │          │（虛設行號│
│  │（虛設行│          │PW00000000、│    │          │，未致生幫│
│  │號)     │          │PW00000000、│    │          │助逃漏稅之│
│  │        │          │PW00000000、│    │          │結果）    │
│  │        │          │PW00000000、│    │          │          │
│  │        │          │PW00000000、│    │          │          │
│  │        │          │QV00000000、│    │          │          │
│  │        │          │QV00000000、│    │          │          │
│  │        │          │QV00000000、│    │          │          │
│  │        │          │QV00000000、│    │          │          │
│  │        │          │QV00000000、│    │          │          │
│  │        │          │QV00000000、│    │          │          │
│  │        │          │QV00000000、│    │          │          │
│  │        │          │QV00000000、│    │          │          │
│  │        │          │QV00000000、│    │          │          │
│  │        │          │QV00000000、│    │          │          │
│  │        │          │QV00000000、│    │          │          │
│  │        │          │QV00000000、│    │          │          │
│  │        │          │QV00000000、│    │          │          │
│  │        │          │QV00000000、│    │          │          │
│  │        │          │QV00000000、│    │          │          │
│  │        │          │QV00000000、│    │          │          │
│  │        │          │RU00000000、│    │          │          │
│  │        │          │RU00000000、│    │          │          │
│  │        │          │RU00000000、│    │          │          │
│  │        │          │RU00000000、│    │          │          │
│  │        │          │RU00000000、│    │          │          │
│  │        │          │RU00000000、│    │          │          │
│  │        │          │RU00000000、│    │          │          │
│  │        │          │RU00000000、│    │          │          │
│  │        │          │RU00000000、│    │          │          │
│  │        │          │SU00000000、│    │          │          │
│  │        │          │SU00000000、│    │          │          │
│  │        │          │SU00000000、│    │          │          │
│  │        │          │SU00000000、│    │          │          │
│  │        │          │SU00000000、│    │          │          │
│  │        │          │SU00000000、│    │          │          │
│  │        │          │SU00000000、│    │          │          │
│  │        │          │SU00000000、│    │          │          │
│  │        │          │SU00000000、│    │          │          │
│  │        │          │SU00000000、│    │          │          │
├─┼────┼─────┼──────┼──┼─────┼─────┤
│ 6│盤石開發│91年10月  │PW00000000、│6   │3,000,000 │150,000   │
│  │企業有限│          │PW00000000、│    │          │          │
│  │公司公司│          │PW00000000、│    │          │          │
│  │        │          │PW00000000、│    │          │          │
│  │        │          │PW00000000、│    │          │          │
│  │        │          │PW00000000  │    │          │          │
├─┼────┼─────┼──────┼──┼─────┼─────┤
│ 7│奕通營造│91年11-12 │QV00000000、│3   │4,800,000 │240,000   │
│  │有限公司│月        │QV00000000、│    │          │          │
│  │        │          │QV00000000  │    │          │          │
├─┼────┼─────┼──────┼──┼─────┼─────┤
│ 8│盈通營造│91年11月至│QV00000000、│9   │3,572,857 │178,643   │
│  │有限公司│92年4月   │QV00000000、│    │          │          │
│  │        │          │RU00000000、│    │          │          │
│  │        │          │RU00000000、│    │          │          │
│  │        │          │SU00000000、│    │          │          │
│  │        │          │SU00000000、│    │          │          │
│  │        │          │SU00000000、│    │          │          │
│  │        │          │SU00000000、│    │          │          │
│  │        │          │SU00000000  │    │          │          │
├─┼────┼─────┼──────┼──┼─────┼─────┤
│ 9│宏冠木箱│91年11月至│QV00000000、│7   │3,523,807 │176,193   │
│  │行      │92年4月   │QV00000000、│    │          │          │
│  │        │          │RU00000000、│    │          │          │
│  │        │          │RU00000000、│    │          │          │
│  │        │          │RU00000000、│    │          │          │
│  │        │          │SU00000000、│    │          │          │
│  │        │          │SU00000000  │    │          │          │
├─┼────┼─────┼──────┼──┼─────┼─────┤
│10│龍威營造│91年12月  │QV00000000、│2   │2,073,159 │103,658   │
│  │有限公司│          │QV00000000  │    │          │          │
├─┼────┼─────┼──────┼──┼─────┼─────┤
│11│統帥工程│91年12月至│QV00000000、│9   │6,950,000 │347,500   │
│  │行      │92年4月   │QV00000000、│    │          │          │
│  │        │          │QV00000000、│    │          │          │
│  │        │          │RU00000000、│    │          │          │
│  │        │          │RU00000000、│    │          │          │
│  │        │          │RU00000000、│    │          │          │
│  │        │          │RU00000000、│    │          │          │
│  │        │          │SU00000000、│    │          │          │
│  │        │          │SU00000000、│    │          │          │
├─┼────┼─────┼──────┼──┼─────┼─────┤
│12│華崑實業│92年3-4月 │SU00000000、│14  │7,029,077 │351,455   │
│  │有限公司│          │SU00000000、│    │          │          │
│  │        │          │SU00000000、│    │          │          │
│  │        │          │SU00000000、│    │          │          │
│  │        │          │SU00000000、│    │          │          │
│  │        │          │SU00000000、│    │          │          │
│  │        │          │SU00000000、│    │          │          │
│  │        │          │SU00000000、│    │          │          │
│  │        │          │SU00000000、│    │          │          │
│  │        │          │SU00000000、│    │          │          │
│  │        │          │SU00000000、│    │          │          │
│  │        │          │SU00000000、│    │          │          │
│  │        │          │SU00000000、│    │          │          │
│  │        │          │SU00000000  │    │          │          │
├─┼────┼─────┼──────┼──┼─────┼─────┤
│13│宜滿有限│92年3-4月 │SU00000000、│8   │4,772,039 │238,601   │
│  │公司    │          │SY00000000、│    │          │          │
│  │        │          │SU00000000、│    │          │          │
│  │        │          │SU00000000、│    │          │          │
│  │        │          │SU00000000、│    │          │          │
│  │        │          │SU00000000、│    │          │          │
│  │        │          │SU00000000、│    │          │          │
│  │        │          │SU00000000  │    │          │          │
├─┼────┼─────┼──────┼──┼─────┼─────┤
│  │        │          │總計        │156 │96,818,202│          │
│  │        │          │            │    │          │          │
│  │        │          │            │    │          │          │
├─┼────┼─────┼──────┼──┼─────┼─────┤
│  │        │          │合計（扣除編│105 │65,790,496│3,289,524 │
│  │        │          │號1 、5 之發│    │          │          │
│  │        │          │票）        │    │          │          │
└─┴────┴─────┴──────┴──┴─────┴─────┘
附表二：
┌──┬────────────┬──────┬────┬───────┬───────┐
│編號│進貨廠商                │發票開立年月│發票張數│銷售額（元）  │稅額（元）    │
├──┼────────────┼──────┼────┼───────┼───────┤
│ 1  │偉傑國際有限公司        │91年5月     │ 1      │    230,000   │  115,000     │
├──┼────────────┼──────┼────┼───────┼───────┤
│ 2  │曠達科技有限公司        │91年7-8月   │11      │ 13,914,590   │  695,730     │
├──┼────────────┼──────┼────┼───────┼───────┤
│ 3  │中友車業有限公司        │91年9-10月  │ 4      │  5,928,050   │  296,402     │
├──┼────────────┼──────┼────┼───────┼───────┤
│ 4  │德法國際有限公司        │91年9-10月  │ 6      │ 18,787,858   │  939,393     │
├──┼────────────┼──────┼────┼───────┼───────┤
│ 5  │組來亞股份有限公司      │91年10月    │ 1      │  1,532,768   │   76,638     │
├──┼────────────┼──────┼────┼───────┼───────┤
│ 6  │晨一企業有限公司        │91年11月至92│45      │ 52,777,335   │2,638,869     │
│    │                        │年4月       │        │              │              │
├──┼────────────┼──────┼────┼───────┼───────┤
│ 7  │擎宇企業有限公司        │92年3-4月   │15      │  7,078,000   │  353,900     │
├──┴────────────┴──────┼────┼───────┼───────┤
│              合                  計        │83      │100,248,601   │5,012,432     │
└──────────────────────┴────┴───────┴───────┘


司法院資訊處製作；財團法人民間司法改革基金會備份。
